---
title: "A economia no longo prazo: modelo de Solow e suas extensões"
subtitle: "Macroeconomia para Investimentos"
author: 'Vítor Wilher<br><span style = "font-size: 70%;">Cientista-Chefe da Análise Macro<br>'
#date: "<span style = 'font-size: 70%;'>`r format(Sys.Date(), '%d de %B de %Y')`</span>"
output:
  xaringan::moon_reader:
    css: xaringan-themer.css
    lib_dir: libs
    nature:
      highlightStyle: github
      highlightLines: true
      countIncrementalSlides: false
      ratio: "16:9"
      navigation: 
        scroll: false
params:
  logo_slides: "https://analisemacro.com.br/wp-content/uploads/dlm_uploads/2021/10/logo_am.png"
---

```{r, file = "./rmd/setup.R", include=FALSE}
```

```{r setup, include=FALSE}
options(htmltools.dir.version = FALSE)
options(htmltools.preserve.raw = FALSE)
knitr::opts_chunk$set(
  echo = FALSE,
  warning   = FALSE,  # exibir avisos do console?
  message   = FALSE,  # exibir mensagens do console?
  dpi       = 300,    # resolução
  fig.align = "center"# alinhamento de imagens
  )
```

```{css, echo=FALSE}
pre {
  white-space: pre-wrap;
  overflow-y: scroll !important;
  max-height: 45vh !important;
  overflow-x: auto;
  max-width: 100%;
}
.tiny55 .remark-code {
  font-size: 55%; !important;
}
```



### Temas de hoje

- Fatos estilizados<br><br>
- Modelo básico de Solow<br><br>
- Modelo com tecnologia<br><br>
- Modelo com capital humano


---
### Modelo básico de Solow

.pull-left[

- **Motivação**: entender porquê alguns países são tão ricos e outros tão pobres. (A)

- **O que é**: é um modelo que busca descrever o crescimento econômico no longo prazo. (B)

Estudaremos o crescimento econômico de longo prazo começando pelo que **observamos** (A) e então exploraremos a **teoria** (B) que explica essas observações.

Essa aula é um resumo objetivo do livro "Introdução à Teoria do Crescimento Econômico" de Charles Jones.

]

.pull-right[

```{r, echo=FALSE, fig.asp=0.7}
library(magrittr)

dados <- dplyr::as_tibble(pwt10::pwt10.0)

dados %>% 
  dplyr::filter(country %in% c("Brazil", "United States of America")) %>% 
  dplyr::select("year", "country", "rgdpo", "pop") %>% 
  dplyr::mutate(
    gdp_pc = rgdpo / pop,
    country = dplyr::recode(
      country, 
      "Brazil" = "Brasil",
      "United States of America" = "Estados Unidos")
    ) %>% 
  ggplot2::ggplot() +
  ggplot2::aes(x = year, y = gdp_pc, color = country) +
  ggplot2::geom_line(size = 1) +
  ggplot2::scale_y_continuous(
    breaks = scales::breaks_extended(n = 8),
    labels = scales::label_dollar(big.mark = ".", decimal.mark = ",")
    ) +
  ggplot2::scale_color_manual(values = c("#282f6b", "#b22200")) +
  ggplot2::labs(
    title    = "PIB per capita",
    subtitle = "Países selecionados",
    y        = "Dólares",
    x        = "Ano",
    color    = NULL,
    caption  = "**Nota**: PIB real, PPP, US$ milhões de 2017.<br>**Dados**: PWT 10.0<br>**Elaboração**: analisemacro.com.br"
    ) +
  ggplot2::theme_light() +
  ggplot2::theme(
    legend.position = "top",
    legend.text      = ggplot2::element_text(size = 10, face = "bold"),
    axis.text        = ggplot2::element_text(size = 10, face = "bold"),
    plot.title       = ggtext::element_markdown(size = 20, face = "bold", color = "#282f6b"),
    plot.subtitle    = ggplot2::element_text(size = 12, face = "bold"),
    plot.caption     = ggtext::element_textbox_simple(
      size = 9,
      padding = ggplot2::unit(c(10, 0, 0, 0), "pt")
      )
  )
```

]

No que se refere a (A), existem alguns chamados "fatos estilizados" que, quando olhamos os **dados**, se manifestam nas economias ao redor do mundo. Vamos dar uma olhada nestes fatos e dados agora!


---
### Fatos estilizados

- **Fato 1**: há grande variação entre as rendas per capita das economias. Os países mais pobres têm rendas per capita que são inferiores a 5% da renda per capita dos países mais ricos.

```{r, echo=FALSE}
my_format <- reactable::colFormat(digits = 2, locales = "pt-br", separators = TRUE)

fatos <- dados %>% 
  dplyr::filter(
    country %in% c(
      "Brazil",
      "United States of America",
      "Germany",
      "Japan",
      "Zimbabwe",
      "Uganda",
      "Venezuela (Bolivarian Republic of)"
      )
    ) %>%
  dplyr::mutate(
    gdp_pc = rgdpo / pop,
    gdp_pw = rgdpo / emp,
    country = dplyr::recode(
      country, 
      "Brazil"                             = "Brasil",
      "United States of America"           = "Estados Unidos",
      "Germany"                            = "Alemanha",
      "Japan"                              = "Japão",
      "Zimbabwe"                           = "Zimbábue",
      "Venezuela (Bolivarian Republic of)" = "Venezuela"
      ) %>% 
      factor(
        levels = c(
          "Brasil",
          "Alemanha",
          "Estados Unidos",
          "Japão",
          "Uganda",
          "Venezuela",
          "Zimbábue"
          )
        )
    ) %>% 
  dplyr::arrange(country, year) %>% 
  dplyr::group_by(country) %>% 
  dplyr::mutate(
    gdp_growth = mean(
      x     = (log(gdp_pw) - dplyr::lag(log(gdp_pw), 1)),
      na.rm = TRUE
      ) * 100
    )

fatos %>% 
  dplyr::filter(year == max(year)) %>% 
  dplyr::ungroup() %>% 
  dplyr::select("country", "gdp_pc", "gdp_pw", "labsh", "gdp_growth") %>% 
  reactable::reactable(
    style = list(fontSize = "18px"),
    columns = list(
      country    = reactable::colDef(name = "País"),
      gdp_pc     = reactable::colDef(name = "PIB per capita (US$)", format = my_format),
      gdp_pw     = reactable::colDef(name = "PIB por trabalhador (US$)", format = my_format),
      labsh      = reactable::colDef(name = "Tx. de partic. da mão de obra (%)", format = my_format, na = "-"),
      gdp_growth = reactable::colDef(name = "Tx. de crescimento anual (%, 1950-2019)", format = my_format)
      )
    ) %>% 
  reactablefmtr::add_source(
    source = reactablefmtr::html(
      "<br><b>Nota</b>: países selecionados (2019); PIB real, PPP, US$ milhões de 2017; tx. de cresc. é a var. anual média do log. natural do PIB/trabalhador. <br> <b>Dados</b>: PWT 10.0 <br> <b>Elaboração</b>: analisemacro.com.br"
      ),
    font_size  = 14, 
    font_color = "#282f6b"
    )
```


---
### Fatos estilizados

- **Fato 2**: as taxas de crescimento econômico variam substancialmente entre um país e outro.

```{r, echo=FALSE, fig.width=12, fig.asp=0.45}
fatos %>% 
  dplyr::ungroup() %>% 
  dplyr::mutate(
    gdp_growth = (log(gdp_pw) - dplyr::lag(log(gdp_pw), 1)) * 100
    ) %>%
  dplyr::filter(year >= 1955) %>% 
  ggplot2::ggplot() +
  ggplot2::aes(x = year, y = gdp_growth, color = country) +
  ggplot2::geom_line(size = 1, show.legend = FALSE) +
  ggplot2::facet_wrap(facets = ~country, scales = "free") +
  ggplot2::scale_color_manual(
    values = c(
      "#282f6b",
      "#b22200",
      "#eace3f",
      "#224f20",
      "#5f487c",
      "#b35c1e",
      "#419391",
      "#839c56",
      "#3b89bc",
      "#666666"
      )
    ) +
  ggplot2::labs(
    title    = "Crescimento do PIB por trabalhador",
    subtitle = "Países selecionados",
    y        = "%",
    x        = "Ano",
    color    = NULL,
    caption  = "**Nota**: PIB real, PPP, US$ milhões de 2017.<br>**Dados**: PWT 10.0<br>**Elaboração**: analisemacro.com.br"
    ) +
  ggplot2::theme_light() +
  ggplot2::theme(
    axis.text        = ggplot2::element_text(size = 10, face = "bold"),
    strip.background = ggplot2::element_blank(),
    strip.text       = ggplot2::element_text(size = 12, color = "black", face = "bold"), 
    plot.title       = ggtext::element_markdown(size = 20, face = "bold", color = "#282f6b"),
    plot.subtitle    = ggplot2::element_text(size = 12, face = "bold"),
    plot.caption     = ggtext::element_textbox_simple(
      size = 9,
      padding = ggplot2::unit(c(10, 0, 0, 0), "pt")
      )
  )
```


---
### Fatos estilizados

- **Fato 3**: as taxas de crescimento não são necessariamente constantes ao longo do tempo.

```{r, echo=FALSE, fig.width=12, fig.asp=0.45}
fatos %>% 
  dplyr::mutate(
    date = lubridate::make_date(year = year) %>% 
      lubridate::floor_date(unit = lubridate::years(10)) %>% 
      lubridate::year(), 
    .before = 1
    ) %>% 
  dplyr::group_by(date, country) %>%  
  dplyr::summarise(
    gdp_growth = mean(log(gdp_pw) - dplyr::lag(log(gdp_pw), 1), na.rm = TRUE) * 100,
    .groups = "drop"
    ) %>% 
  ggplot2::ggplot() +
  ggplot2::aes(x = date, y = gdp_growth, fill = country) +
  ggplot2::geom_col(show.legend = FALSE) +
  ggplot2::facet_wrap(facets = ~country, scales = "free") +
  ggplot2::scale_x_continuous(breaks = scales::extended_breaks(n = 10)) +
  ggplot2::scale_fill_manual(
    values = c(
      "#282f6b",
      "#b22200",
      "#eace3f",
      "#224f20",
      "#5f487c",
      "#b35c1e",
      "#419391",
      "#839c56",
      "#3b89bc",
      "#666666"
      )
    ) +
  ggplot2::labs(
    title    = "Crescimento médio do PIB por trabalhador",
    subtitle = "Países selecionados",
    y        = "%",
    x        = "Década",
    color    = NULL,
    caption  = "**Nota**: PIB real, PPP, US$ milhões de 2017.<br>**Dados**: PWT 10.0<br>**Elaboração**: analisemacro.com.br"
    ) +
  ggplot2::theme_light() +
  ggplot2::theme(
    axis.text        = ggplot2::element_text(size = 10, face = "bold"),
    strip.background = ggplot2::element_blank(),
    strip.text       = ggplot2::element_text(size = 12, color = "black", face = "bold"), 
    plot.title       = ggtext::element_markdown(size = 20, face = "bold", color = "#282f6b"),
    plot.subtitle    = ggplot2::element_text(size = 12, face = "bold"),
    plot.caption     = ggtext::element_textbox_simple(
      size = 9,
      padding = ggplot2::unit(c(10, 0, 0, 0), "pt")
      )
  )
  


```


---
### Fatos estilizados

- **Fato 4**: a posição relativa de um país na distribuição mundial da renda per capita nao é imutável. Os países podem passar de "pobres" a "ricos" e vice-versa.

```{r, echo=FALSE, fig.width=12, fig.asp=0.4}
fato4 <- dados %>% 
  dplyr::filter(
    country %in% c(
      "Argentina",
      "United States of America"
      )
    ) %>% 
  dplyr::mutate(
    gdp_pc = rgdpo / pop,
    country = dplyr::recode(country, "United States of America" = "Estados Unidos")
    )

g1 <- fato4 %>% 
  ggplot2::ggplot() +
  ggplot2::aes(x = year, y = gdp_pc, color = country) +
  ggplot2::geom_line(size = 1) +
  ggplot2::scale_color_manual(values = c("#282f6b", "#b22200")) +
  ggplot2::scale_y_continuous(
    labels = scales::label_dollar(big.mark = ".", decimal.mark = ",")
    ) +
  ggplot2::labs(
    title    = "PIB per capita",
    subtitle = "Países selecionados",
    y        = "US$",
    x        = "Ano",
    color    = NULL,
    caption  = "**Nota**: PIB real, PPP, US$ milhões de 2017.<br>**Dados**: PWT 10.0<br>**Elaboração**: analisemacro.com.br"
    ) +
  ggplot2::theme_light() +
  ggplot2::theme(
    legend.position  = "top",
    legend.text      = ggplot2::element_text(size = 12, face = "bold"), 
    axis.text        = ggplot2::element_text(size = 10, face = "bold"),
    plot.title       = ggtext::element_markdown(size = 16, face = "bold", color = "#282f6b"),
    plot.subtitle    = ggplot2::element_text(size = 12, face = "bold"),
    plot.caption     = ggtext::element_textbox_simple(
      size = 9,
      padding = ggplot2::unit(c(10, 0, 0, 0), "pt")
      )
  )

g2 <- fato4 %>% 
  tidyr::pivot_wider(
    id_cols = "year",
    names_from = "country",
    values_from = "gdp_pc"
    ) %>% 
  dplyr::mutate(prop = `Argentina` / `Estados Unidos`) %>% 
  ggplot2::ggplot() +
  ggplot2::aes(x = year, y = prop) +
  ggplot2::geom_area(fill = "#282f6b") +
  ggplot2::scale_y_continuous(
    labels = scales::label_number(big.mark = ".", decimal.mark = ",")
    ) +
  ggplot2::labs(
    title    = "**Argentina**: PIB per capita em proporção aos EUA",
    subtitle = "Em fins do século XIX o país era um dos mais ricos do mundo",
    y        = "PIB p.c. Argentina / PIB p.c. EUA",
    x        = "Ano",
    color    = NULL,
    caption  = "**Nota**: PIB real, PPP, US$ milhões de 2017.<br>**Dados**: PWT 10.0<br>**Elaboração**: analisemacro.com.br"
    ) +
  ggplot2::theme_light() +
  ggplot2::theme(
    axis.text        = ggplot2::element_text(size = 10, face = "bold"),
    plot.title       = ggtext::element_markdown(size = 16, color = "#282f6b"),
    plot.subtitle    = ggplot2::element_text(size = 12, face = "bold"),
    plot.caption     = ggtext::element_textbox_simple(
      size = 9,
      padding = ggplot2::unit(c(10, 0, 0, 0), "pt")
      )
  )

library(patchwork)

g1 + g2
```


---
### Modelo básico de Solow

O modelo básico de crescimento econômico que exploraremos agora foi proposto por Solow (1956), sendo o mesmo agraciado com o Nobel em 1987.

**Hipóteses simplificadoras**:

- O mundo é formado por países que produzem e consomem um único bem homogêneo (produto, unidades do PIB);
- Não há comércio internacional no modelo (economia fechada);
- A tecnologia é exógena (i.e. P&D não afeta a tecnologia existente);
- As pessoas poupam uma fração constante da sua renda e investimento = poupança;
- As pessoas gastam uma fração constante de tempo acumulando qualificações;
- Toda a população da economia faz parte da força de trabalho (todas as pessoas trabalham).

---
### Modelo básico de Solow

O modelo é construído em torno de **duas equações**. A primeira delas descreve como insumos de capital (escavadeiras, semicondutores, etc.) e de trabalho (operários, engenheiros, etc.) se combinam para gerar produto.

.pull-left[

**Função de produção (FP)**:

$$Y = f(K, L) = K^\alpha L^{1-\alpha}$$
onde:

$Y$ = produto;<br>
$K$ = insumos de capital;<br>
$L$ = insumos de trabalho;<br>
$\alpha$ = qualquer número entre 0 e 1.

A função é caracterizada como de retornos constantes à escala (se todos os insumos forem duplicados, o produto dobrará).

]


.pull-right[

O interesse aqui é na evolução do **produto por trabalhador** ou per capita. Sendo assim, podemos reescrever a FP como:

$$
\begin{align*}
  \frac{Y}{L} & = \frac{K^\alpha L^{1-\alpha}}{L}\\
  y & = \frac{K^\alpha L^1}{L L^{\alpha}} = \frac{K^\alpha}{L^{\alpha}} = \left(\frac{K}{L}\right)^\alpha\\ 
  y & = k^\alpha
\end{align*}
$$

Notações: $y \equiv Y/L$ e $k \equiv K/L$.

]


---
### Modelo básico de Solow

Gráficamente, a função de produção (Cobb-Douglas) pode ser representada como abaixo:

.pull-left[

- Com mais capital por trabalhador, as empresas dessa economia geram mais produto por trabalhador;
- Com $\alpha = 0,25$, há retornos decrescentes ao capital por trabalhador (cada unidade adicional de capital dada ao trabalhador faz o produto crescer menos e menos).
]

.pull-right[

```{r, echo=FALSE}
k <- 1:100
alpha <- 0.25
y <- k^alpha

ggplot2::ggplot() +
  ggplot2::aes(x = k, y = y) +
  ggplot2::geom_line(size = 1, color = "#282f6b") +
  ggplot2::annotate(
    geom  = "text",
    x     = max(k) + 6,
    y     = max(y),
    label = latex2exp::TeX("$y = k^\\alpha$"),
    size  = 5
    ) +
  ggplot2::scale_x_continuous(expand = ggplot2::expansion(mult = c(0, 0.1))) +
  ggplot2::scale_y_continuous(
    labels = scales::label_number(decimal.mark = ",", big.mark = "."),
    expand = ggplot2::expansion(mult = c(0, 0.1))
    ) +
  ggplot2::labs(
    title    = "Função de Produção (Cobb-Douglas)",
    y        = "Produto por trabalhador (y)",
    x        = "Capital por trabalhador (k)",
    subtitle = latex2exp::TeX("Assumindo $\\alpha = 0,25$"),
    caption  = "**Elaboração**: analisemacro.com.br"
    ) +
  ggplot2::theme_light() +
  ggplot2::theme(
    axis.title       = ggplot2::element_text(face = "bold"),
    axis.text        = ggplot2::element_text(size = 10, face = "bold"),
    plot.title       = ggtext::element_markdown(size = 20, face = "bold", color = "#282f6b"),
    plot.subtitle    = ggplot2::element_text(size = 12, face = "bold"),
    plot.caption     = ggtext::element_textbox_simple(
      size = 9,
      padding = ggplot2::unit(c(10, 0, 0, 0), "pt")
      )
  )
```

]

Exercício: represente a FP, como acima, para outros valores de $\alpha$.


---
### Modelo básico de Solow

A segunda equação do modelo de Solow descreve como o capital se acumula: aumenta com investimento e diminui com a depreciação no processo produtivo.

**Equação de acumulação de capital (AC)**:

$$\dot{K} = sY - \delta K$$
onde:

$\dot{K}$ = variação no estoque de capital (variação por período, $K_{t+1} - K_t$, ou ainda a derivada de K em relação ao tempo, ou seja, $\dot{K} = \frac{\partial K}{\partial t}$);<br>
$sY$ = montante de investimento bruto, assumindo que $s$ é a fração constante de renda poupada/investida;<br>
$\delta K$ = montante de depreciação, sendo o delta $\delta$ a taxa de depreciação do estoque de capital.

Como na FP, aqui também vamos reescrever a AC em termos de **capital por trabalhador**. Primeiro definimos a taxa de crescimento da força de trabalho (e população) como:

$$n = \frac{\dot{L}}{L}$$


---
### Modelo básico de Solow

O próximo passo é **derivar o capital por trabalhador em relação ao tempo**:

$$
\begin{align*}
  k & = \frac{K}{L}\\
  \frac{\partial k}{\partial t} & = \frac{\partial}{\partial t} \left( \frac{K}{L} \right), \text{ aplicando a regra do quociente:}\\
  \frac{\partial k}{\partial t} & = \frac{\frac{\partial K}{\partial t} L - \frac{\partial L}{\partial t} K}{L^2}, \text{ simplificando a notação:}\\
  \dot{k} & = \frac{\dot{K} L - \dot{L} K}{L^2}\\
  \dot{k} & = \frac{\dot{K} L}{L^2} - \frac{\dot{L} K}{L^2} \Longrightarrow \frac{\dot{K}}{L} - \frac{\dot{L}}{L} \frac{K}{L} \Longrightarrow \frac{\dot{K}}{L} - nk, \text{ isolando para } \frac{\dot{K}}{L} \text{ chegamos em:} \\
  \frac{\dot{K}}{L} & = \dot{k} + nk
\end{align*}
$$


---
### Modelo básico de Solow

O último passo é reescrever a equação AC em termos de capital por trabalhador:

$$
\begin{align*}
  \dot{K} & = sY - \delta K, \text{ dividindo por L:}\\
  \frac{\dot{K}}{L} & = \frac{sY - \delta K}{L}\\
  \frac{\dot{K}}{L} & = sy - \delta k, \text{ utilizando a última expressão do slide anterior:}\\
  \dot{k} + nk & = sy - \delta k, \text{ isolando para } \dot{k}:\\
  \dot{k} & = sy - (n + \delta) k
\end{align*}
$$

Essa equação diz que a variação no capital por trabalhador, $\dot{k}$, é determinada por três termos, a cada período no tempo:

- $sy$: investimento por trabalhador &rarr; aumenta $k$;
- $\delta k$: depreciação por trabalhador &rarr; reduz $k$;
- $nk$: crescimento populacional (termo novo) &rarr; reduz $k$.


---
### Modelo básico de Solow

.pull-left[

Derivamos as chamadas duas equações fundamentais do modelo de crescimento de Solow:

- **Produto por trabalhador** &rarr; $y = k^\alpha$
- **Capital por trabalhador** &rarr; $\dot{k} = sy - (n + \delta) k$

Com essas equações, dado um estoque de capital por trabalhador inicial, $k_0$, uma taxa de crescimento populacional, $n$, uma taxa de depreciação do capital, $\delta$, e uma taxa de poupança/investimento, $s$, é possível obter toda a trajetória de $k$ e das demais variáveis endógenas do modelo.

Note que $sy = sk^\alpha$.

]

.pull-right[

Graficamente, representamos as equações no chamado diagrama de Solow, como abaixo.

```{r, echo=FALSE}
k <- 0:100
alpha <- 0.25
y <- k^alpha
s <- 0.5
n <- 0.01
delta <- 0.02
sy <- s * y
ndk <- (n + delta) * k

ggplot2::ggplot() +
  ggplot2::aes(x = k) +
  ggplot2::geom_line(
    mapping = ggplot2::aes(y = y),
    size    = 1, 
    color   = "#282f6b"
    ) +
  ggplot2::geom_line(
    mapping = ggplot2::aes(y = sy),
    size    = 1, 
    color   = "#224f20"
    ) +
  ggplot2::geom_line(
    mapping = ggplot2::aes(y = ndk),
    size    = 1, 
    color   = "#b22200"
    ) +
  ggplot2::annotate(
    geom  = "text",
    x     = max(k) + 6,
    y     = max(y) + 0.1,
    label = latex2exp::TeX("$y = k^\\alpha$", bold = TRUE),
    size  = 5,
    color = "#282f6b"
    ) +
  ggplot2::annotate(
    geom  = "text",
    x     = max(k) + 6,
    y     = max(sy),
    label = latex2exp::TeX("$sy$", bold = TRUE),
    size  = 5,
    hjust = 1,
    color = "#224f20"
    ) +
  ggplot2::annotate(
    geom  = "text",
    x     = max(k) + 6,
    y     = max(ndk) - 0.05,
    label = latex2exp::TeX("$(n + \\delta)k$", bold = TRUE),
    size  = 5,
    hjust = 0.35,
    color = "#b22200"
    ) +
  ggplot2::scale_x_continuous(expand = ggplot2::expansion(mult = c(0, 0.11))) +
  ggplot2::scale_y_continuous(
    labels = scales::label_number(decimal.mark = ",", big.mark = "."),
    expand = ggplot2::expansion(mult = c(0, 0.1))
    ) +
  ggplot2::labs(
    title    = "Diagrama de Solow",
    y        = latex2exp::TeX(
      "$\\overset{\\overset{y}{sy}}{\\overset{(n + \\delta)k}{}}$",
      bold = TRUE
      ),
    x        = "Capital por trabalhador (k)",
    subtitle = latex2exp::TeX(
      "Assumindo $\\alpha = 0.25,\\ s = 0.5,\\ n = 0.01\\ e \\ \\delta = 0.02$"
      ),
    caption  = "**Elaboração**: analisemacro.com.br"
    ) +
  ggplot2::theme_light() +
  ggplot2::theme(
    axis.title       = ggplot2::element_text(face = "bold"),
    axis.title.y     = ggplot2::element_text(
      angle  = 0, 
      margin = ggplot2::margin(r = 10),
      size   = 16
      ), 
    axis.text        = ggplot2::element_text(size = 10, face = "bold"),
    plot.title       = ggtext::element_markdown(size = 20, face = "bold", color = "#282f6b"),
    plot.subtitle    = ggplot2::element_text(size = 12, face = "bold"),
    plot.caption     = ggtext::element_textbox_simple(
      size    = 9,
      padding = ggplot2::unit(c(10, 0, 0, 0), "pt")
      )
    )
```

]

O que o diagrama de Solow nos diz? Com a representação gráfica podemos entender, dentre outras:

- Como essa economia evolui ao longo do tempo, ou seja, o produto por trabalhador;
- Se a economia está acumulando ou desacumulando capital por trabalhador.



---
### Modelo básico de Solow

A análise do modelo de Solow comumente se dá em torno do chamado **estado estacionário**, ou seja:

.pull-left[

- Se $sy > (n + \delta) k$, então $\dot k > 0$ e a economia está **acumulando capital**;
- Se $sy = (n + \delta) k$, então $\dot k = 0$ e a economia atinge o **estado estacionário**;
- Se $sy < (n + \delta) k$, então $\dot k < 0$ e a economia está **desacumulando capital**.

Observe ainda que a diferença entre o produto e o investimento por trabalhador no estado estacionário, $y^*$ e $sy^*$, trata-se do consumo por trabalhador nessa economia, ou seja, a fração da renda não poupada.

]

.pull-right[

```{r, echo=FALSE}
k <- 0:100
alpha <- 0.25
y <- k^alpha
s <- 0.5
n <- 0.01
delta <- 0.02
sy <- s * y
ndk <- (n + delta) * k

# Encontra interpolação linear entre as curvas (objetivo é encontrar onde a diferença 
# de sy e ndk seja aproximadamente igual a zero, portanto remove-se o zero inicial)
steady <- approxfun(x = sy[-1] - ndk[-1], y = k[-1], rule = 2) 
state <- steady(0)

# Função para labels/breaks no xy-axis
x_label <- function(k, k_star, investment, depreciation) {
  
  sy <- investment
  ndk <- depreciation
  k_star <- round(k_star, 0)
  breaks <- seq(k[1], length(k), by = 5)
  
  before_k <- k[sy > ndk]
  before_k <- before_k[before_k %in% breaks]
  
  after_k <- k[sy < ndk]
  after_k <- after_k[after_k %in% breaks]
  
  df <- dplyr::tibble(breaks = c(before_k, k_star, after_k))
  df <- dplyr::mutate(
    df, 
    labels = dplyr::case_when(
      breaks < k_star ~ " > ",
      breaks == k_star ~ " k* ",
      breaks > k_star ~ " < "
      )
    )
  
  return(df)
  
}

y_label <- function(k_star, y, sy, k) {
  
  df <- dplyr::tibble(y = y, sy = sy, k = k)
  df <- dplyr::filter(df, k == round(k_star, 0))
  return(c(df$y, df$sy))
  
}


ggplot2::ggplot() +
  ggplot2::aes(x = k) +
  ggplot2::geom_line(
    mapping = ggplot2::aes(y = y),
    size    = 1, 
    color   = "#282f6b"
    ) +
  ggplot2::geom_line(
    mapping = ggplot2::aes(y = sy),
    size    = 1, 
    color   = "#224f20"
    ) +
  ggplot2::geom_line(
    mapping = ggplot2::aes(y = ndk),
    size    = 1, 
    color   = "#b22200"
    ) +
  ggplot2::annotate(
    geom     = "segment",
    x        = k[round(state) + 1], 
    xend     = k[round(state) + 1], 
    y        = 0, 
    yend     = y_label(state, y, sy, k)[1],
    linetype = "dashed"
    ) +
  ggplot2::annotate(
    geom     = "segment",
    x        = 0, 
    xend     = k[round(state) + 1], 
    y        = y_label(state, y, sy, k)[1], 
    yend     = y_label(state, y, sy, k)[1],
    linetype = "dashed"
    ) +
  ggplot2::annotate(
    geom     = "segment",
    x        = 0, 
    xend     = k[round(state) + 1], 
    y        = y_label(state, y, sy, k)[2], 
    yend     = y_label(state, y, sy, k)[2],
    linetype = "dashed"
    ) +
  ggplot2::annotate(
    geom = "point",
    x    = k[round(state) + 1], # adiciona um dado a remoção do zero inicial
    y    = sy[round(state) + 1],
    size = 4.5
    ) +
  ggrepel::geom_text_repel(
    mapping = ggplot2::aes(
      x = k[round(state) + 1],
      y = sy[round(state) + 1],
      label = "Estado Estacionário"
      ),
    size        = 4,
    fontface    = "bold",
    min.segment.length = 0,
    nudge_x = 25,
    nudge_y = -0.15,
    inherit.aes = FALSE
    ) +
  ggplot2::annotate(
    geom  = "text",
    x     = max(k) + 7,
    y     = max(y) + 0.1,
    label = latex2exp::TeX("$y = k^\\alpha$", bold = TRUE),
    size  = 5,
    color = "#282f6b"
    ) +
  ggplot2::annotate(
    geom  = "text",
    x     = max(k) + 7,
    y     = max(sy),
    label = latex2exp::TeX("$sy$", bold = TRUE),
    size  = 5,
    hjust = 1,
    color = "#224f20"
    ) +
  ggplot2::annotate(
    geom  = "text",
    x     = max(k) + 7,
    y     = max(ndk) - 0.05,
    label = latex2exp::TeX("$(n + \\delta)k$", bold = TRUE),
    size  = 5,
    hjust = 0.35,
    color = "#b22200"
    ) +
  ggplot2::scale_x_continuous(
    breaks = x_label(k, state, sy, ndk)$breaks,
    labels = x_label(k, state, sy, ndk)$labels,
    expand = ggplot2::expansion(mult = c(0, 0.11))
    ) +
  ggplot2::scale_y_continuous(
    breaks = y_label(state, y, sy, k),
    labels = c("y*", "sy*"),
    expand = ggplot2::expansion(mult = c(0, 0.1))
    ) +
  ggplot2::coord_cartesian(
    xlim = c(0, NA), 
    clip = "off"
    ) +
  ggbrace::geom_brace(
    mapping = ggplot2::aes(
      x = -c(10, 8), 
      y = c(y_label(state, y, sy, k)[2], y_label(state, y, sy, k)[1])
      ),
    rotate = 270
    ) +
  ggplot2::annotate(
    geom  = "text",
    x     = -12,
    y     = mean(y_label(state, y, sy, k)),
    label = "Consumo",
    size  = 4,
    hjust = 1
    ) +
  ggplot2::labs(
    title    = "Diagrama de Solow: estado estacionário",
    y        = NULL,
    x        = NULL,
    caption  = "**Elaboração**: analisemacro.com.br"
    ) +
  ggplot2::theme_light() +
  ggplot2::theme(
    axis.title       = ggplot2::element_text(face = "bold"),
    axis.title.y     = ggplot2::element_text(
      angle  = 0, 
      margin = ggplot2::margin(r = 10),
      size   = 16
      ), 
    axis.text        = ggplot2::element_text(size = 10, face = "bold"),
    plot.title       = ggtext::element_markdown(size = 16, face = "bold", color = "#282f6b"),
    plot.subtitle    = ggplot2::element_text(size = 12, face = "bold"),
    plot.caption     = ggtext::element_textbox_simple(
      size    = 9,
      padding = ggplot2::unit(c(10, 0, 0, 0), "pt")
      ),
    panel.grid  = ggplot2::element_blank(),
    plot.margin = ggplot2::margin(t = 5, r = 5, b = 5, l = 70)
    )
```

]

Adiante avaliaremos os efeitos de choques em variáveis exógenas - como a taxa de poupança/crescimento populacional - e a resposta do modelo a essas mudanças, o que é chamado de "estática comparativa". Por enquanto, vamos retornar a provocação inicial do "**Por que somos pobres e eles ricos**?" A resposta proposta por essas equações é de que os países que têm altas razões poupança/investimento tendem a ser mais ricos, *ceteris paribus*, dado que acumulam mais capital por trabalhador, o que leva a mais produto (renda) por trabalhador.


---
### Modelo com tecnologia

.pull-left[

De modo a aprofundar o modelo básico e para gerar crescimento do produto per capita de maneira sustentada, introduzimos o chamado **progresso tecnológico (A)** à FP:

**Função de Produção c/ Tecnologia (FPT)**:

$$Y = f(K, AL) = K^\alpha (AL)^{1-\alpha}$$

]

.pull-right[

Lembre-se que a tecnologia no modelo de Solow é exógena (é dada, "cai do céu"), de maneira que o termo A é uma variável de tecnologia que é **aumentadora de trabalho**: cada unidade de trabalho é mais produtiva quando o nível de tecnologia é mais elevado. A preocupação do modelo não é investigar as origens do progresso tecnológico, apenas **supõe-se que o termo A cresce a uma taxa constante**: $\frac{\dot A}{A} = g$.

]

Dado a introdução desse novo termo, agora vamos ver a repercurssão do mesmo nos resultados do modelo. Ou seja, o **objetivo** é utilizar a FPT e a equação de acumulação de capital (AC), idêntica ao visto anteriormente, e **reescrever as expressões em termos produto/capital por unidade efetiva de trabalho**, ou seja, por **AL**. Dessa forma, vamos utilizar as seguintes novas notações:

- **Produto por trabalhador por unidade efetiva de trabalho** &rarr; $\tilde{y} \equiv Y/AL$
- **Capital por trabalhador por unidade efetiva de trabalho** &rarr; $\tilde{k} \equiv K/AL$


---
### Modelo com tecnologia

Agora vamos **derivar** a FPT e AC em termos per capita (por trabalhador) por unidade efetiva de trabalho (AL)<sup>1</sup>:

.pull-left[

**Função de Produção c/ Tecnologia (FPT)**:

$$
\small
\begin{align*}
  Y & = K^\alpha (AL)^{1-\alpha}, \tiny \text{ dividindo por AL:}\\
  \frac{Y}{AL} & = \frac{K^\alpha (AL)^{1-\alpha}}{AL}\\
  \tilde{y} & = \frac{K^\alpha AL}{AL (AL)^\alpha}\\
  \tilde{y} & = \left( \frac{K}{AL} \right)^\alpha\\
  \tilde{y} & = {\tilde{k}}^\alpha
\end{align*}
$$

]

.pull-right[

**Acumulação de Capital c/ Tecnologia (ACT)**:

$$
\small
\begin{align*}
  \dot{K} & = sY - \delta K, \tiny \text{ dividindo por AL:}\\
  \frac{\dot{K}}{AL} & = \frac{sY - \delta K}{AL}, \tiny \text{ simplificando as notações:}\\
  \frac{\dot{K}}{AL} & = s \tilde{y} - \delta \tilde{k}, \tiny \text{ então derive } \tilde{k} = \frac{K}{AL} \text{ em relação ao tempo para chegar em:} \\
  \dot{\tilde{k}} + (n + g)\tilde{k} & = s \tilde{y} - \delta \tilde{k}, \tiny \text{ isolando para } \dot{\tilde{k}}:\\
  \dot{\tilde{k}} & = s \tilde{y} - (n + g +\delta) \tilde{k}
\end{align*}
$$

]

Da equação fundamental ACT acima, isolando<sup>2</sup> para $\tilde{y}$, podemos chegar a "renda por trabalhador por unidade efetiva de trabalho". Note que $\tilde{y} = Y/AL = y/A$, logo $y = A \tilde{y}$, o que implica que a **renda per capita dessa economia é determinada, em parte, pelo nível tecnológico**, $A$, o que não acontecia no modelo básico, além dos termos $s$, $n$, $g$, e $\delta$. Outras interpretações e representação no diagrama de Solow são semelhantes ao já exposto.

.footnote[

<sup>1</sup> O procedimento é relativamente o mesmo ao visto previamente, portanto seremos mais objetivos aqui.<br>
<sup>2</sup> O resultado seria: $\tilde{y} = \left( \frac{s}{n + g + \delta} \right)^\frac{\alpha}{1-\alpha}$, o que implica, no estado estacionário, que $y^* = A\left( \frac{s}{n + g + \delta} \right)^\frac{\alpha}{1-\alpha}$, sendo que $y = A \tilde{y}$.

]


---
### Modelo com capital humano

Mankiw et al. (1992) ampliam o modelo de Solow com o capital humano, isto é, reconhecendo que a mão de obra de diferentes economias tem diferentes níveis de instrução e qualificação. Em outras palavras, **nem todo trabalhador é igual, a qualificação é importante para a produtividade**. Nesse sentido, capital humano pode significar "trabalho qualificado" e sua incorporação no modelo é similar ao já exposto.

.pull-left[

**Função de produção com capital humano (FPH)**:

$$Y = f(K, A, H) = K^\alpha (AH)^{1-\alpha}$$
onde:<br>
$Y$ = produto da economia;<br>
$K$ = capital físico;<br>
$H$ = trabalho qualificado;<br>
$A$ = tecnologia aumentadora de trabalho que cresce a uma taxa exógena $g$.

]

.pull-left[

**Supõe-se** que as pessoas acumulam capital humano dedicando tempo à qualificação ao invés de trabalhar, de modo que $H$ (a mão de obra qualificada) segue a lei de movimento da função exponencial:

$$H = e^{\lambda u}L$$
onde:<br>
$e$ = função exponencial, mesmo que $exp()$;<br>
$\lambda$ = uma constante positiva (entenda como o retorno à qualificação, um ano adicional de estudo corresponde a um aumento de $\lambda$ vezes no salário);<br>
$u$ = fração de tempo que as pessoas dedicam à qualificação;<br>
$L$ = número de trabalhadores.

]


---
### Modelo com capital humano

Note que se o termo $\lambda = 0$, então $H = L$, o que significa que toda a mão de obra dessa economia é **não qualificada**. Em outras palavras, o capital humano/trabalho qualificado, $H$, é determinado (aumenta) por um fator em função da qualificação do trabalhador, $e^{\lambda u}$, e essa construção tem inspiração na literatura empírica que mostra que cada ano de estudo aumenta o salário em cerca de 10%.

Por **exemplo**, suponha que você queira verificar o aumento de capital humano de um único trabalhador, $L = 1$, dado um ano adicional de qualificação, $u = 1$, e que a constante $\lambda$ seja igual a 10%, então esse fator seria aproximadamente:

$$
\begin{align*}
  H & = e^{\lambda u}L\\
  H & \approx 2,71^{(0,1 \times 1)} \times 1\\
  H & \approx 1,10
\end{align*}
$$

Nesse exemplo, **cada ano adicional de qualificação aumenta em 10% o capital humano do trabalhador** e isso, por construção, tem efeito sobre o produto. Se antes esse trabalhador produzia 1 sapato por hora, com esse ano adicional de qualificação agora ele produz 1,1 sapatos por hora.

Dessa forma, podemos já interpretar que o modelo de Mankiw et al. (1992) permite verificar como a renda (produto) per capita pode variar entre países só em função da diferença de capital humano. **Países com baixa escolaridade serão no longo, de acordo com o modelo, os países pobres.**


---
### Modelo com capital humano

As funções de produção e de acumulação do capital possuem a mesma forma do modelo com tecnologia e a derivação segue os mesmos procedimentos, a diferença é que representamos o produto e o capital em termos de AH, ou seja, a tecnologia aumentadora do capital humano. Como resultado:

- **Função de Produção c/ Capital Humano (FPH)** &rarr; $\tilde{y} = {\tilde{k}}^\alpha$
- **Acumulação de Capital c/ Capital Humano (ACH)** &rarr; $\dot{\tilde{k}} = s \tilde{y} - (n + g +\delta) \tilde{k}$

Sendo assim, no estado estacionário $s \tilde{y} = (n + g +\delta) \tilde{k}$ e a **renda per capita por capital humano** da economia pode ser obtida isolando $\tilde{y}$:

$$\tilde{y}^* = \left( \frac{s}{n + g + \delta} \right)^\frac{\alpha}{1-\alpha}$$

Sabendo que $\tilde{y} = Y/AH$, em termos per capita, por $L$, é então $\tilde{y} = y/Ah$, logo $y = Ah \tilde{y}$, então, a **renda per capita no estado estacionário** é:

$$y^* = Ah\left( \frac{s}{n + g + \delta} \right)^\frac{\alpha}{1-\alpha}$$


---
### Referências

Feenstra, R. C., Inklaar, R., & Timmer, M. P. (2015). *The next generation of the Penn World Table*. American economic review, 105(10), 3150-82.

Feenstra, R. C., Inklaar, R., & Timmer, M. P. (2021). *PWT 10.0: A User's Guide*. URL http://www.ggdc.net/pwt/.

Mankiw, N. G., Romer, D., & Weil, D. N. (1992). *A contribution to the empirics of economic growth*. The quarterly journal of economics, 107(2), 407-437.

Solow, R. M. (1956). *A contribution to the theory of economic growth*. The quarterly journal of economics, 70(1), 65-94.
